# Coerción de objetos   

Al igual que con los datos, cuando se intenta hacer operaciones con una estructura de datos, R intenta coercionarla al tipo apropiado para poder llevarlas a cabo con éxito.   

También se puede usar alguna de las funciones de la familia `as()` para coercionar de un tipo de estructura de datos. A continuación se presentan las más comunes.

Función           | Coerciona a | Coerciona exitosamente a
----              |----         | ----
`as.vector()`     | Vector      | Matrices
`as.matrix()`     | Matrices    | Vectores, Data frames
`as.data.frame()` | Data frame  | Vectores, Matrices              
`as.list()`       | Lista       | Vectores, Matrices, Data frames

Como podrás ver, las estructuras de datos más sencillas, (unidimensionales, homogéneas) pueden ser coercionadas a otras más complejas (multidimensionales, heterogéneas), pero la operación inversa casi nunca es posible.  


Veamos algunos ejemplos.

Se crean un vector, una matriz, un data frame y una lista.  

```{r}
mi_vector <- c("a", "b", "c")
mi_matriz <- matrix(1:4, nrow = 2)
mi_df <- data.frame("a" = 1:2, "b" = c("a", "b"))
mi_lista <- list("a" = mi_vector, "b" = mi_matriz, "c" = mi_df)
```

Se intenta coercionar a vector con `as.vector()`.  

```{r as_vector, echo=TRUE}
as.vector(mi_matriz)
as.vector(mi_df)
as.vector(mi_lista)
```

La coerción que se intenta sólo tuvo éxito para una matriz. Para data frame y lista, nos devolvió los mismos objetos.

Nota que `as.vector()` **no devolvió un error o una advertencia a pesar de que no tuvo éxito** al coercionar, en este caso un data frame o una lista. Esto es importante, pues no puedes confiar que `as.vector()` tuvo éxito porque corrió sin errores, es necesaria una verificación adicional. Como R intenta coercionar automáticamente, esto puede producir resultados inesperados si no tenemos cuidado.

Intentemos coercionar a matriz con `as.matrix()`.
```{r, collapse=TRUE}
as.matrix(mi_vector)

as.matrix(mi_df)

as.matrix(mi_lista)
```
El vector fue coercionado a una matriz con una sola columna. Por su parte, al correr la función con un data frame, coercionamos también todos los datos que contiene. 

Al coercionar una lista a una matriz, efectivamente se obtiene un objeto de este tipo, sin embargo se pierde toda la información que contiene, por lo tanto, no se puede considerar que esta es una coerción exitosa. Del mismo modo que con `as.vector()`, no nos es mostrado ningún error ni advertencia.

Se intentará coercionar a matriz con `as.data.frame()`.  

```{r, collapse=TRUE, error=TRUE}
as.data.frame(mi_vector)

as.data.frame(mi_matriz)

as.data.frame(mi_lista)
```

Se tuvo éxito al coercionar vectores y matrices. 

El vector, al igual que cuando fue coercionado a matriz, devolvió como resultado un objeto con una sola columna, mientras que la matriz conservó sus renglones y columnas.

En este caso, al intentar la coerción de lista a data frame, se obtiene un error. Esta es la única situación en la que esto ocurre utilizando las funciones revisadas en esta sección.   


Por último, se intentará coercionar a matriz con `as.list()`.  

```{r, collapse=TRUE}
as.list(mi_vector)

as.list(mi_matriz)

as.list(mi_df)
```

Dado que las listas son el tipo de objeto más flexible de todos, se coerccionaron con tenido éxito en todos los casos.   

**Nota.-**  Para los vectores y matrices, cada uno de los elementos es transformado en un elemento dentro de la lista resultante. Si se obtuviera una matriz con cuarenta y ocho celdas, obtendríamos una lista con ese mismo número de elementos.

En cambio, para un data frame, el resultado es una lista, en la que cada elemento contiene los datos de una columna del data frame original. Un data frame con diez columnas resultará en una lista de diez elementos.

Conocer cómo ocurre la coerción de estructuras de datos te ayudará a entender mejor algunos resultados devueltos por funciones de R, Además de que te facilitará la manipulación y procesamiento de datos.   






