# Apply family

La familia `apply` en R es un paquete integrado la base de R que permite evitar los bucles al explorar y analizar datos.  La aplicación de estas funciones son increíblemente realmente útiles para trabajar con datos en R, además de que simplifican en trabajo.   

La estructura de esta función es la siguiente.

```{r, eval = FALSE}
apply(X, MARGIN, FUN)
```

Las apicaciones de las funciones de la familia son:

\-`lapply()` : recorre una lista y aplica una función a cada elemento de esa lista (lapply devuelve una lista).\
-`sapply()` : una versión de lapply que simplifica los resultados (sapply devuelve un vector o matriz si es posible).\
-`apply()`: recorre los márgenes (filas o columnas) de una matriz, útil para tomar resúmenes de matrices o matrices de mayor dimensión.\
-`tapply()` : abreviatura de "aplicación de tabla". Aplica una función sobre subconjuntos de un vector.

## Apply:

La función `apply()` tiene tres argumentos:

-   `X`: Una matriz o un objeto que pueda coercionarse a una matriz, generalmente, un data frame.

-   `MARGIN`: La dimensión (margen) que agrupará los elementos de la matriz `X`, para aplicarles una función.

-   Son identificadas con números,

    -   `1` son renglones y,\
    -   `2` son colummnas.

-   `FUN`: La función que aplicaremos a la matriz `X` en su dimensión `MARGIN`.  


### Ejemplo {-}   

Por ejemplo, podemos usar `apply()` para obtener la sumatoria de los elementos de una matriz, por renglón.    

Se crea una matriz de cuatro renglones.   

```{r}
matriz <- matrix(1:16, nrow = 4, ncol = 4) 
```

Se aplica la función  `apply()`, usando la función `sum()` en el argumento `FUN`, nota que sólo necesitamos el nombre de la función, sin paréntesis.

Por último, damos el argumento  `MARGIN = 1`, para aplicar la función por renglón.  

```{r, collapse=TRUE}
apply(X = matriz, MARGIN = 1, FUN = sum)
```
Esto es equivalente a hacer lo siguiente.  

```{r, collapse=TRUE}
sum(matriz[1, ])
```

```{r, collapse=TRUE}
for(i in 1:4){
  print(sum(matriz[i,]))
}
```

Si cambiamos el argumento `MARGIN` de `MARGIN = 1` a `MARGIN = 2`, entonces la función se aplicará por columna.  

```{r, collapse=TRUE}
apply(X = matriz, MARGIN = 2, FUN = sum)
```

En este caso, la función `sum()` ha sido aplicado a cada elementos de nuestra matriz, los elementos son las columnas, y ahora cada columna es un vector.  


### FUN 

El parametro `FUN` es un argumento que nos pide el nombre de una función que se se aplicarla a todos los elementos de nuestra matriz. Algunas de las funciones mayormente usadas son: 

- `mean()`
- `sum()`
- `sd(`)
- `max()`
- `min()`
- `quantile()`   

**¿Qué pasa si deseamos utilizar los demás argumentos de una función con apply?** En los casos en los que una función tiene más de un argumento, asignamos los valores de estos del nombre de la función, separados por comas, usando sus propios nombres (a este procedimiento es al que se refiere el argumento `...` descrito en la documentación de apply). `?apply`

```{r, collapse=TRUE}
apply(X = matriz, MARGIN = 2, FUN = quantile, probs = c(.33, .66))
```

Si además deseamos que el resultado aparezca sin nombres, entonces definimos el valor del argumento names de la misma manera.  

```{r, collapse=TRUE}
apply(matriz, 2, quantile, probs = c(.33, .66), names = FALSE)
```


De este modo es posible aplicar funciones complejas que aceptan múltiples argumentos, con la ventaja que usamos pocas líneas de código.    


## Sappy   

La función `sapply()` en R es una función integrada que aplica una función a todos los elementos de entrada. El método `sapply()` toma una lista, un vector o un data.frame como argumento y devuelve un vector o una matriz.  


```{r, eval = FALSE}
sapply(X, FUN, ..., simplify = TRUE, USE.NAMES = TRUE)
```

Para usar la función `sapply()` en R, se deberá especificar la lista o el vector sobre el que desea iterar en el primer argumento y la función que desea aplicar a cada elemento del vector en el segundo.   

Teniendo en cuenta que se puede usar una función de cualquier paquetería|repositorio o bien puede ser función personalizada :   

```{r, collapse = TRUE}
sapply(1:4, sqrt) 

# Es equivalente a:
sapply(1:4, function(i) sqrt(i))  

# También es equivalente a: 
# Also equivalent to:
my_fun <- function(i) {
    sqrt(i)
}

sapply(1:4, my_fun) 
```

La tercera función es más compleja de realizar, pero es importante tomar en cuenta que se puede aplicar cualquier función que uno desee. 

Consideramos, por ejemplo, que se desea calcular el cuadrado de los elementos de un vector. Usando la función `for()`.

```{r, collapse=TRUE}
out <- numeric(10)

for (i in 1:10) {
    out[i] <- i ^ 2
}
out
```


Sin embargo, con la función `sapply() ` se puede escribir todo en una sola línea de código para obtener el mismo resultado:   

```{r, collapse = TRUE}
sapply(1:10, function(i) i ^ 2)
```


### Ejemplo {-}  

Si se tiene una lista en lugar de un vector, los pasos son análogos, pero se tiene en cuenta que la función se aplicará a los elementos de la lista. En el siguiente ejemplo se cálcula el número de componentes de cada elemento de la lista con la función `length()`.  

```{r, collapse=TRUE}
List <- list(A = 1:5, B = 6:20, C = 1)

sapply(List, length)
```

La función `sapply` en R permite usar argumentos adicionales a la función que está aplicando después de la función a usar. Se considera una lista con valor `NA`:  

```{r, collapse=TRUE}
my_list <- list(A = c(1, 4, 6), B = c(8, NA, 9 , 5))
```

Si se aplica la función `sum`  a cada elemento de la lista, devolverá la suma de los componentes de cada elemento, pero como el segundo elemento contiene un valor `NA`, la suma también devuelve un valor `NA`.  

```{r collapse=TRUE}
sapply(my_list, sum)
```

Como la función `sum` tiene un argumento adicional llamado `na.rm`, se puede configurarlo la siguiente manera para eliminar los valores `NA`. Véase `?sum`.  

```{r, collapse=TRUE}
sapply(my_list, sum, na.rm = TRUE)
```

En consecuencia, el valor `NA`  no se tiene en cuenta y la función devuelve la suma de los valores finitos.   


## Lapply  

La función `lapply()` es un caso especial de `apply()`, diseñado para aplicar funciones a todos los elementos de una lista. La **l** de su nombre se refiere, precisamente, a `lista`.   

Esta función intentará coercionar a una lista el objeto que demos como argumento y después aplicará una función a todos sus elementos.   

La estructura de esta función es: 

```{r, eval = FALSE}
lapply(X, FUN)
```


En donde:  

- `X` es una lista o un objeto coercionable a una lista.
- `FUN` es la función a aplicar.  

```{r, collapse=TRUE}
lapply(c(3, 5, 7), exp)

# Se puede expresar de esta manera
lapply(1:5, function(i) exp(i))
```
## sapply vs lapply   

La diferencia entre las funciones `lapply` y `sapply` es el tipo de resultado que arroja cada función:   

- `sapply` $\rightarrow$ `vector`,   
- `lapply` $\rightarrow$ `lista`.     

En ambos casos depende mucho el contexto en el que se use una función u otra, alguna veces es mejor trabajar con listas cuando se intenta hacer manipulación de datos `data mining` y guardar los resultados en listas.   
Si se considera que se quiere calcular la exponencial de tres números. Como primer caso, si usa la función `sapply`, se obtendrá un vector como salida. O bien, si se usa la función `lapply`, se obtendrá una lista donde cada elemento corresponde a los componentes del vector anterior.  

```{r, collapse=TRUE}
sapply(c(3, 5, 7), exp)

lapply(c(3, 5, 7), exp)
```

Sin embargo, por un lado, si establece el argumento `simplify = FALSE` dentro de la  función `sapply` obtendrá el mismo resultado que la función `lapply`. Teniendo en cuenta que esto es lo mismo que usar la función `as.list()`:  

```{r, collapse=TRUE}
sapply(c(3, 5, 7), exp, simplify = FALSE)

as.list(sapply(c(3, 5, 7), exp)) # Equivalent
```

Por otro lado, se puede convertir la salida de la función `lapply` al mismo tipo de salida de la función `sapply` con las funciones `simplify2array` o `unlist()`:  

```{r, collapse=TRUE} 
simplify2array(lapply(c(3, 5, 7), exp))


unlist(lapply(c(3, 5, 7), exp)) # Equivalent
```

En resumen, las funciones `sapply` y `lapply` son casi iguales, pero difieren en la clase de salida.  
