# Dplyr (Data Manipulation)  

##  Data Frames

El *Data Frames* es una estructura de datos clave en estadísticas y en R. La estructura básica de un data.frame es que hay una observación por fila y cada columna que representa una variable, una medida, característica o característica de esa observación. R tiene una implementación interna de tramas de datos que probablemente sea la que usará con más frecuencia. Sin embargo, hay paquetes en CRAN que implementan data frames a través de cosas como bases de datos relacionales que le permiten operar en data frames muy grandes.    

Dada la importancia de administrar data frames, es importante que se tengan buenas herramientas para manejarlos. En capítulos anteriores ya se ha discutido algunas herramientas como la función `subset()` y el uso de operadores `[` y `$` para extraer subconjuntos de data frames. Sin embargo, otras operaciones, como filtrar, reordenar y colapsar, a menudo pueden ser operaciones tediosas en R cuya sintaxis no es muy intuitiva. El paquete `dplyr` está diseñado para mitigar muchos de estos problemas y proporcionar un conjunto de rutinas altamente optimizado específicamente para tratar con tramas de datos.    

##  El paquete `dplyr`

 El paquete `dplyr` no proporciona ninguna funcionalidad "nueva" a R per se, en el sentido de que todo lo que hace `dplyr` ya se podría hacer con R base, pero *en gran medida* simplifica la funcionalidad existente en R.

Una contribución importante del paquete `dplyr` es que proporciona una "gramática" (en particular, verbos) para la manipulación de datos y para operar en tramas de datos. Con esta gramática, puede comunicar con **sensatez** qué es lo que está haciendo en un data.frame que otras personas pueden entender (suponiendo que también conozcan la gramática). Esto es útil porque proporciona una abstracción para la manipulación de datos que antes no existía.   


## Gramática 

Algunos de los "verbos" clave proporcionados por el paquete `dplyr` son: 

*  `select` : devuelve un subconjunto de las columnas de un data.frame, usando una notación flexible   

*  `filtro` : extrae un subconjunto de filas de un data.frame basado en condiciones lógicas   

*  `arrange` : reordenar las filas de un data.frame   

*  `rename` : cambia el nombre de las variables en un data.frame   

*  `mutate` : agregar nuevas variables/columnas o transformar variables existentes  

*  `summarise` / `summarize` : generar estadísticas resumidas de diferentes variables en el data.frame, posiblemente dentro de los estratos.  
  
*  `%>%` : el operador "tubería" o `pipeline` se usa para conectar múltiples acciones verbales en un solo código como una tubería.       


El paquete `dplyr` como un número de sus propios tipos de datos que aprovecha. Por ejemplo, hay un práctico método de `print` que impide imprimir una gran cantidad de datos en la consola. La mayoría de las veces, estos tipos de datos adicionales son transparentes para el usuario y no es necesario preocuparse por ellos. 


###  Propiedades comunes de la función `dplyr`

Todas las funciones que se discutiran tendrán algunas características comunes. En particular: 

1. El primer argumento es un data.frame.  

2. Los argumentos subsiguientes describen qué hacer con el data.frame especificado en el primer argumento, y puede hacer referencia a las columnas en el data.frame directamente sin usar el operador $ (solo usando los nombres de las columnas).  

3. El resultado de retorno de una función es un nuevo data.frame.    

4. Los data frames deben estar correctamente formateados y anotados para que todo esto sea útil. En particular, los datos deben estar [ ordenados ](http://www.jstatsoft.org/v59/i10/paper). En resumen, debe haber una observación por fila y cada columna debe representar un rasgo o característica de esa observación.    


##  Instalar el paquete `dplyr`

El paquete `dplyr` se puede instalar desde CRAN o desde GitHub usando el paquete `devtools` y la función `install_github()` . El repositorio de GitHub normalmente contendrá las últimas actualizaciones del paquete y la versión de desarrollo.    
 
Para instalar desde CRAN, simplemente se ejecuta.     

```{r, eval = FALSE}
instalar.paquetes ( "dplyr" )
```

Para instalar desde GitHub puedes ejecutar

```{r, eval = FALSE}
devtools::install_github("hadley/dplyr ")
```

Después de instalar el paquete, es importante cargarlo en la sesión de R con la función `library()` .

```{r, warning=FALSE, message=FALSE}
library(dplyr)
```

Es posible que se reciban algunas advertencias cuando se carga el paquete porque hay funciones en el paquete `dplyr` que tienen el mismo nombre que funciones en otros paquetes. Por ahora se pueden ignorar las advertencias.


## `select()` 

Se usarán un conjunto de datos que contiene datos de temperatura y contaminación del aire para la [ciudad de Chicago] (http://www.biostat.jhsph.edu/~rpeng/leanpub/rprog/chicago_data.zip) en EE. UU. El conjunto de datos está disponible en mi sitio web.     

Después de descomprimir el archivo, puede cargar los datos en R usando la función `readRDS()` .

```{r}
chicago <- readRDS("Bases/chicago.rds")
```

Se peden ver algunas características básicas del conjunto de datos con las funciones `dim()` y `str()` .  

```{r, collapse = TRUE}
dim(chicago)

str(chicago)
```

La función `select()` se puede usar para **seleccionar columnas de un data.frame** en el que se desea enfocar. A menudo, se tendrá un data.frame que contendrá "muchos datos", pero cualquier análisis *dado* solo se puede usar un subconjunto de variables u observaciones. La función `select()` permite obtener las pocas columnas que pueda necesitar.   

Supongamos que se quisiera tomar solo las primeras 3 columnas. Hay algunas maneras de hacer esto. Se podría, por ejemplo, utilizar índices numéricos. Pero también se puede usar los nombres directamente. 

```{r, collapse=TRUE}
names(chicago)[1:3]

subset <- select(chicago, city:dptp) 
head(subset)

subset <- select(chicago, 1:3)
head(subset)
```

Tenga en cuenta que `:` normalmente no se puede usar con nombres o cadenas, pero dentro de la función `select()` see puede usarla para especificar un rango de nombres de variables.  

También se pueden *omitir* variables usando la función `select()` usando el signo negativo. Con `select()` se puede hacer. 

```{r,eval=FALSE}
select(chicago, -(city:dptp))
```

Lo que indica que se deben incluir todas las variables *excepto* las variables `city` a `dptp` . El código equivalente en base R **base** sería:

```{r,eval=FALSE}
i <- match("city", names(chicago))
j <- match("dptp", names(chicago))
head(chicago[, -(i:j)])
```

No es muy relamente intuitivo.  


La función `select()` también permite una sintaxis especial que permite especificar nombres de variables basados en patrones. Por ejemplo, si se quisiera mantener todas las variables que terminan en "2", se podría hacer:    

```{r, collapse=TRUE}
subset <- select(chicago, ends_with("2"))
str(subset)
```

O si se quisiera mantener todas las variables que comienzan con una "d", podríamos hacer

```{r, collapse=TRUE}
subset <- select(chicago, starts_with("d"))
str(subset)
```

También se pueden usar expresiones regulares más generales si es necesario. Consulte la página de ayuda ( `?select` ) para obtener más detalles.


## `filter()` 

La función `filter()` se utiliza para extraer subconjuntos de filas de un data.frame. Esta función es similar a la función `subset()` existente en R, pero es un poco más rápida e intuitiva.      

Suponemos que se quisiera extraer las filas del data.frame `chicago` donde los niveles de PM2.5 son superiores a 30 (que es un nivel razonablemente alto), se podría hacer:   

```{r, collapse=TRUE}
chic.f <- filter(chicago, pm25tmean2 > 30)
str(chic.f)
```

Se puede ver que ahora solo hay filas `r nrow(chic.f)` en el data.frame y la distribución de los valores `pm25tmean2` es. 

```{r, collapse=TRUE}
summary(chic.f$pm25tmean2)
```

Se puede colocar una secuencia lógica arbitrariamente compleja dentro de `filter()` , por lo que se podría extraer las filas donde PM2.5 es superior a 30 *y* la temperatura es superior a 80 grados Fahrenheit. 


```{r, collapse = TRUE}
chic.f <- filter(chicago, pm25tmean2 > 30 & tmpd > 80)
select(chic.f, date, tmpd, pm25tmean2)
```

Ahora solo hay observaciones `r nrow(chic.f)` donde se cumplen ambas condiciones.



## `arrange()`

La función `arrange()` se usa para reordenar las filas de un data.frame de acuerdo con una de las variables/columnas. Reordenar filas de un data.frame (manteniendo el orden correspondiente de otras columnas) normalmente es una molestia en R. La función `arrange()` simplifica bastante el proceso.    

Aquí se puede ordenar las filas del data.frame por fecha, de modo que la primera fila sea la observación más antigua (la más antigua) y la última fila sea la observación más reciente (la más reciente).     

```{r}
chicago <- arrange(chicago, date)
```

Ahora se puedne comprobar las primeras filas


```{r}
head(select(chicago, date, pm25tmean2), 3)
```

y las últimas filas.

```{r}
tail(select(chicago, date, pm25tmean2), 3)
```

Las columnas también se pueden organizar en orden descendente mediante el uso del operador especial `desc()` .

```{r}
chicago <- arrange(chicago, desc(date))
```

Mirando las primeras tres y últimas tres filas se muestran las fechas en orden descendente.

```{r, collapse=TRUE}
head(select(chicago, date, pm25tmean2), 3)
tail(select(chicago, date, pm25tmean2), 3)
```

## `rename()` 

Cambiar el nombre de una variable en un data.frame en R es sorprendentemente difícil de hacer. La función `rename()` está diseñada para facilitar este proceso.   

Aquí se pueden ver los nombres de las primeras cinco variables en el data.frame `chicago` .

```{r, collapse=TRUE}
head(chicago[, 1:5], 3)
```

Se supone que la columna `dptp` representa la temperatura del punto de rocío y la columna `pm25tmean2` proporciona los datos de PM2.5. Sin embargo, estos nombres son bastante oscuros o incómodos y probablemente se les cambie el nombre a algo más sensato.

```{r, collapse=TRUE}
chicago <- rename(chicago, dewpoint = dptp,
                  pm25 = pm25tmean2)
head(chicago[, 1:5], 3)
```

La sintaxis dentro de la función `rename()` es tener el nuevo nombre en el lado izquierdo del signo `=` y el nombre anterior en el lado derecho.

Lo dejo como ejercicio para que el lector descubra cómo hacer esto en base R sin `dplyr` .     

## `mutate()`

La función `mutate()` existe para calcular transformaciones de variables en un data.frame. A menudo, desea crear nuevas variables derivadas de variables existentes y `mutate()` proporciona una interfaz limpia para hacerlo.    

Por ejemplo, con los datos de contaminación del aire, a menudo se desea *eliminar la tendencia* de los datos restando la media de los datos. De esa manera, se puede ver si el nivel de contaminación del aire de un día determinado es mayor o menor que el promedio (en lugar de ver su nivel absoluto).   

Se crea una variable `pm25detrend` que resta la media de la variable `pm25`.  

```{r, collapse=TRUE}
chicago <- mutate(chicago, pm25detrend = pm25 - mean(pm25, na.rm = TRUE))
head(chicago)
```

También está la función `transmute()` relacionada , que hace lo mismo que `mutate()` pero luego *elimina todas las variables no transformadas* .

Aquí se elimina la tendencia de las variables PM10 y ozono (O3).

```{r, collapse=TRUE}
head(transmute(chicago, 
               pm10detrend = pm10tmean2 - mean(pm10tmean2, na.rm = TRUE),
               o3detrend = o3tmean2 - mean(o3tmean2, na.rm = TRUE)))
```

Teniendo en cuenta que solo hay dos columnas en el data.frame transmutado.


## `group_by()` 

La función `group_by()` se utiliza para generar estadísticas de resumen a partir del data.frame dentro de los estratos definidos por una variable. Por ejemplo, en este conjunto de datos de contaminación del aire, es posible que se desee saber cuál es el nivel promedio anual de `PM2.5`. Así que el estrato es el año, y eso es algo que se puede derivar de la variable `date` . Junto con la función `group_by()` ,a menudo se usa la función `summarize()`.     
 
La operación general aquí es una combinación de dividir un data.frame en partes separadas definidas por una variable o grupo de variables por `group_by()`, y luego aplicar una función de resumen a través de esos subconjuntos, utilizando la función `summarise()`.    

Primero, se puede crear una variable `year` usando `as.POSIXlt()` .

```{r}
chicago <- mutate(chicago, year = as.POSIXlt(date)$year + 1900)
```

Ahora se puede crear un data.frame separado que divida el data.frame original por año.

```{r}
years <- group_by(chicago, year)
```

Finalmente, se calculan las estadísticas resumidas para cada año en el data.frame con la función `summarise()` .

```{r}
summarise(years, 
           pm25 = mean(pm25, na.rm = TRUE), 
           o3 = max(o3tmean2, na.rm = TRUE), 
           no2 = median(no2tmean2, na.rm = TRUE),
           .groups = "drop")
```

`summarise()` devuelve un data.frame con `año` como la primera columna, y luego los promedios anuales de `pm25` , `o3` y `no2` .

En un ejemplo un poco más complicado, se podría querer saber cuáles son los niveles promedio de ozono ( `o3` ) y dióxido de nitrógeno ( `no2` ) dentro de los quintiles de `pm25` . Una forma más ingeniosa de hacer esto sería a través de un modelo de regresión, pero en realidad se puede hacerlo rápidamente con `group_by()` y `summarize()` .   

Primero, se puede crear una variable categórica de `pm25` dividida en quintiles.

```{r}
qq <- quantile(chicago$pm25, seq(0, 1, 0.2), na.rm = TRUE)
chicago <- mutate(chicago, pm25.quint = cut(pm25, qq))
```

Ahora se puede agrupar el data.frame por la variable `pm25.quint`.

```{r}
quint <- group_by(chicago, pm25.quint)
```

Finalmente, se puede calcular la media de `o3` y `no2` dentro de los quintiles de `pm25` .

```{r}
summarize(quint, o3 = mean(o3tmean2, na.rm = TRUE), 
          no2 = mean(no2tmean2, na.rm = TRUE),
          .groups = "drop")
```

De la tabla, parece que no hay una fuerte relación entre `pm25` y `o3` , pero parece haber una correlación positiva entre `pm25` y `no2` . Los modelos estadísticos más sofisticados pueden ayudar a proporcionar respuestas precisas a estas preguntas, pero una simple aplicación de las funciones `dplyr` a menudo puede ayudarlo a llegar hasta allí.

## `%>%` 

El operador de canalización `%>%` es muy útil para encadenar varias funciones `dplyr` en una secuencia de operaciones. Notesé que arriba que cada vez que queríamos aplicar más de una función, la secuencia queda enterrada en una secuencia de llamadas a funciones anidadas que es difícil de leer, es decir. 

```{r,eval=FALSE}
third(second(first(x)))
```

Este anidamiento no es una forma natural de pensar en una secuencia de operaciones. El operador `%>%` permite encadenar operaciones de izquierda a derecha, es decir

```{r,eval=FALSE}
first(x) %>% second %>% third
```

Tomando el ejemplo anterior donde se calculó la media de `o3` y `no2` dentro de los quintiles de `pm25`. Se tuvo que:

1. crea una nueva variable `pm25.quint`
2. dividir el data.frame por esa nueva variable.
3. calcular la media de `o3` y `no2` en los subgrupos definidos por `pm25.quint`.     

Eso se puede hacer con la siguiente secuencia en una sola expresión R.  

```{r}
chicago %>% 
  mutate(., pm25.quint = cut(pm25, qq)) %>%    
   group_by(pm25.quint) %>% 
    summarize(o3 = mean(o3tmean2, na.rm = TRUE), 
               no2 = mean(no2tmean2, na.rm = TRUE),
                .groups = "drop")
```

De esta manera, no se tiene que crear un conjunto de variables temporales en el camino o crear una secuencia anidada masiva de llamadas a funciones.    

Observesé en el código anterior que paso el data.frame `chicago` a la primera llamada y después se uso `mutate()`, pero luego no se tuvo que pasar el primer argumento a `group_by()` o `summarize()` . Una vez que se viaja por la tubería con `%>%` , el primer argumento se toma como la salida del elemento anterior en la tubería.  


Otro ejemplo podría ser calcular el nivel promedio de contaminantes por mes. Esto podría ser útil para ver si hay tendencias estacionales en los datos.   

```{r}
mutate(chicago, month = as.POSIXlt(date)$mon + 1) %>% 
        group_by(month) %>% 
        summarize(pm25 = mean(pm25, na.rm = TRUE), 
                  o3 = max(o3tmean2, na.rm = TRUE), 
                  no2 = median(no2tmean2, na.rm = TRUE),
                  .groups = "drop")
```

Aquí se puede ver que `o3` tiende a ser bajo en los meses de invierno y alto en verano, mientras que `no2` es más alto en invierno y más bajo en verano.   


##  Resumen

El paquete `dplyr` proporciona un conjunto conciso de operaciones para administrar data frames. Con estas funciones se puede realizar una serie de operaciones complejas en tan solo unas pocas líneas de código. En particular, a menudo se puede realizar los comienzos de un análisis exploratorio con la poderosa combinación de `group_by()` y `summarize()` .

Una vez que aprende la gramática `dplyr` , hay algunos beneficios adicionales;

*  `dplyr` puede funcionar con otros "backends" de data frames, como bases de datos SQL. Hay una interfaz SQL para bases de datos relacionales a través del paquete DBI. 

*  `dplyr` se puede integrar con el paquete `data.table` para tablas grandes y rápidas. 

El paquete `dplyr` es una forma práctica de simplificar y acelerar el código de administración de data frames.   

* También existen múltiples paqueterías que permiten la incorporación de dplyr en los modelos estadísticos.   


