2# Funciones  

Las funciones son fragmentos de código a los que se les da un nombre para que puedan usarse fácilmente varias veces. ¡Quizás sin darte cuenta, ya has usado funciones muchas veces!


##  Definición de la propia función

Una función se compone de los siguientes elementos:

- un nombre: en R las funciones son objetos como vectores o matrices y se les da un nombre.

- argumentos: estos son objetos que se utilizarán dentro de la función.

- cuerpo: un fragmento de código que se ejecuta dentro de la función.

- salida: un objeto que devuelve la función.

Consideremos un ejemplo sencillo.

```{r}
my.function <- function(x,y){
                  z <- x + y
                  return(z)
}
```

La función anterior calcula la suma de dos números `x` y `y`. Llamémoslo.

```{r, collapse=TRUE}
my.function(2,3)
```

Veamos el código línea por línea. 
- En la primera línea, asignamos una función usando el comando `function()`  a un objeto llamado `my.function`. 
- `my.function` tiene dos argumentos llamados `x` y `y`. 
- Luego hay un corchete de apertura `{` y  la última línea de código tiene un corchete de cierre `}`: lo que esté entre los dos corchetes es un fragmento de código que se ejecuta cuando se ejecuta la función. 
- La segunda línea calcula una nueva variable llamada `z` que almacena la suma de `x` y `y`. 
- La tercera línea de código nos dice que la función debería regresar `z`como salida.  


Consideremos la función.  

```{r, collapse=TRUE}
new.function <- function(x,y){
  z1 <- x^2
  z2 <- z1 + y
  return(z2)
}
new.function(2,3)

new.function(3,2)
```

También se pueden almacenar los resultados en el `enviroment` de R, para futuros cálculos. 

```{r, collapse=TRUE}
value <- new.function(2,3)
value
```

También si no se conocen todos los argumentos dentro las funciones de las paqueterías o creadas por otro usuario. Es necesario ser explicito en la entrada de los parametros, ya que muchas veces el orden influye en alguna funciones.   

```{r, collapse=TRUE}
new.function(x = 2, y = 3)
```

Las dos formas de especificar entradas dan exactamente los mismos resultados.  


